【裁判字號】    96,建,55
【裁判日期】    971231
【裁判案由】    給付工程款
【裁判全文】
臺灣臺北地方法院民事判決                96年度建字第55號
原      告  柳久工程有限公司
法定代理人  丁○○
訴訟代理人  詹順發律師
被      告  旭田實業有限公司
法定代理人  甲○○
被      告  昇邦營造股份有限公司
法定代理人  丙○○
前列二人共同
訴訟代理人  徐松龍律師
複代理人    乙○○
上列當事人間給付工程款事件，本院於民國九十七年十二月八日
言詞辯論終結，判決如下：
    主  文
被告旭田實業有限公司應給付原告新台幣貳佰捌拾肆萬陸仟柒佰
捌拾捌元, 及自民國九十五年十二月五日起至清償日止, 按年息
百分之五計算之利息。
原告其餘之訴駁回。
訴訟費用由被告旭田實業有限公司負擔百分之九十八, 餘由原告
負擔。
本判決第一項於原告以新台幣壹佰萬元供擔保後，得假執行, 被
告旭田實業有限公司以新台幣貳佰捌拾肆萬陸仟柒佰捌拾捌元為
原告預供擔保後, 得免為假執行。
原告其餘假執行之聲請駁回。
    事  實
壹、程序部分:
(一)被告昇邦營造股份有限公司 (下稱昇邦公司)法定代理人於
    起訴時為丙○○ (本院卷一第134-137頁), 原告誤載為孫衛
    民,應予更正,合先明。
(二)被告旭田實業有限公司 (下稱旭田公司)與原告所簽訂之合
    約書 (即系爭合約(一), 容後述)第30條合意由本院為第一審
    管轄法院。
貳、實體部分:
一、原告主張:
(一)被告旭田公司、昇邦公司分別就台北市自來水事業處工程總
    隊 (下稱自來水總隊)「物料倉庫新建工程」 (下稱系爭工
    程)與原告簽約 (與旭田公司之合約, 下稱系爭合約(一), 與
    昇邦公司之合約稱系爭合約(二)), 由原告負責水電等相關工
    程 (下稱系爭水電工程), 工程款為新台幣 (下同)380 萬元
    , 另追加工程款為384,280元, 總計為4,184,280元, 旭田公
    司已給付1,269,092元, 尚積欠2,915,188元未付。被告對該
    工程之付款係基於對同一債務負全部付款責任, 屬不真正連
    帶債務, 被告自應負連帶給付責任。
(二)昇邦公司應負契約責任：系爭合約(二)第三條及工程估價單預
    算單就契約要素即工程之標的、工程價款為380萬元，均明
    白約定，故契約要素即必要之點均具備，雙方承攬契約已成
    立。又, 發票是開給昇邦公司, 施工、品質、安衛計劃書亦
    是提給昇邦公司、93-12-31第一次請款發票亦是開給昇邦公
    司 (原是開給旭田公司，經被告兩公司之要求，改為開給昇
    邦公司)。凡此足證昇邦公司應負系爭工程之契約責任，並
    應與旭田公司基於不真正連帶債務之關係，負連帶給付該工
    程款之責。又, 最高法院43年台上字第99號判例亦認為：「
    債權債務之主體應以締結契約之當事人為準，故凡契約上所
    載明之債權人，不問其實際情形如何，對於債務人當然得行
    使契約上之權利」。
(三)原告所負責之工程已完工：
  1.原告所負責之水電工程均已完成，參之工程日報表載95-4-2
    發電機測試完成並載「本工程完工」自明。另參之業主回函
    也稱94-4-2工程完成，及95-3-13開始初驗、95-4-13完成初
    驗複驗、95-5-10進行驗收、95-6- 1驗收複驗完成，因此可
    證原告所負責之工程早已在94-4-2前完工，否則工程日報表
    不會記載「本工程完工」，及從95- 3-13開始初驗、驗收等
    程序。
  2.水電工程之完工在土木工程完工後15天內：依契約第八條第
    一款之約定，水電之完工期限，既然是指「營造土木完工後
    15天」，則所謂「營造土木完工」自係指全部之土木工程完
    工而言。94-4-2土木工程尚有施作紀錄，從鋼筋板模工、雜
    工，及混凝土數量之變化即可證明之。故原告應負責之水電
    工程並沒逾期完工之情形；被告主張原告因逾期完工而須支
    付違約金云云…，自不成立。
  3.發電機已按裝完成並測試通過：依工程日報表：
     93-12-29，發電機進場安裝。
    )另在94-3-23起，測試發電機；接續測試日期則為3月24
       日、25日、28日、29日、30日、31日，及4月1日[見卷 (
       二) 第9至14頁，及第17至19頁]；並於4月2日經測試符
       合環保標準，而完成測試。故被告主張發電機未通過測
       試，自非事實。
(四)原告從未欠缺所應交付之文件：
  1.弱電設備送審資料均通過可為證，故被告主張原告欠交所應
    交付之資料為不實。再者交付該資料也非主契約義務，尤不
    之文件主張同時履行抗辦權：
  2.依系爭合約(一)第五條第1項之規定，所指之文件，是指工程
    款請款之計價數量表、發票、材料試驗報告及材料出廠 (進
    口)證明，非指其他文件。就此原告請款時並無欠缺。工程
    款是按期給付，即依「業主階段估驗計價，乙方應予每次估
    驗前備妥請款數量資料，會請甲方工務所辦理估驗計價…」
    。經查工程日報表，94-1-3業主與被告之間已辦妥第4期估
    驗款，故按上開約定，被告應支付第4期款給原告。但參之
    工程日報表，原告已於94-4-2 完工，則於94-4-2應即付全
    部工程款之90%，即3,765,852 元 (4,184,280元×90 %)；
    於95-6-1驗收完畢，應付清其餘之10 %尾款。但：
  原告直到94-4-2止只付1,269,092元 (按為第1期款，但也未
    付清，第1期款應付1,448,102元)，尚欠應付款2,496,760元
    (即3,765,852元 - 1,269,092元；按本項款尚不含10 % 之
    驗收尾款)；顯然被告滯付應付款。
  原告在94-8-18向被告申請第2期款[按斯時被告對業主已完
    成第4期款估驗計價，但被告仍拒不付款；原告不得已，乃
    以證3-1、3-2、3-3之律師函，對被告催告給付工程款，並
    就相關文件之交付，主張同時履行抗辯權。
  另對於分期或繼續性的供給契約，則得以他方當事人前期未
    為對待給付為由，而拒絕自己後期之給付。原告因被告不付
    前期款，因之對於消防文件等之交付 (倘認該文件之交付亦
    為契約義務的話。如非契約義務，則被告尤無權以該文件未
    交付，而主張原告應負違約責任，進而拒付系爭款)，自可
    主張同時履行抗辯權，而不負遲延賠償責任。另依民法264
    條第2項：「他方當事人已為部分之給付時，依其情形，如
    拒絕自己之給付有違背誠實及信用方法者，不得拒絕自己之
    給付」。查本件相關水電、消防、發電機等實體工作均已由
    原告完成，則相關被告所指之文件交付無礙工程之完成，也
    非原告之契約義務，故被告引為拒絕付款之理由，顯違誠信
    原則，因此自應付系爭案款。
(五)原告之工程並未遲誤：
  1.原告對於應負責之水電工程並無延誤。本工程因可歸責於被
    告之因 (未設妥安全設施)，致生工人墜落死亡，而遭勞檢
    所勒令停工；於93-10-6經准復工，當日原告即入場施工，
    見當日施工日報表自明，故原告並無遲誤。倘有所謂「澆注
    混凝土延誤35天」之情事，責任自應由歸責之被告自負。又
    參之93-10-6後之報表，亦有被告負責土木工程部分正進行
    中，何以就只有原告負責者是延誤工程？而不是被告負責之
    部分？顯見被證1所云，完全是被告推卸責任之言，自不足
    為據。
  2.依民法第504條規定：「工作遲延後，定作人受領工作時，
    不為保留者，承攬人對於遲延之結果，不負責任」及第514
    條規定：「定作人之瑕疵修補請求權、修補費用償還請求權
    、減少報酬請求權、損害賠償請求權或契約解除權，均因瑕
    疵發見後一年間不行使而消滅。承攬人之損害賠償請求權或
    契約解除權，因其原因發生後，一年間不行使而消滅」。因
    之本件縱使原告有所謂工程遲延，亦因：
  被告於受領工作時，未為保留聲明，原告自對「遲延」之結
    果不負責任。
  原告所主張之損害賠償請求權，從93-10-6迄今也已逾一年
    而罹於消滅時效。故被告自不存在違約金債權而可對原告主
    張抵銷。
  3.完工與驗收是兩回事，前者才關乎「工程逾期處罰」，後者
    則無。經查被告所提被證4初驗在95-3-12，但在95-4-13已
    改善並初驗通過，惟其均無關乎逾期違約罰，因完工日期為
    94-4-12；又依工程日報表，測試完成日為94-4-2，並載本
    工程完工)。顯然被告被課之遲延違約罰，問題出在工安事
    故致被勒令停工，及工程施工錯誤而致修改柱頭，因此分別
    浪費62天及24天所致。其與原告無關，被告無權以之對原告
    主張抵銷。依市府94059號履約爭議調解卷，足證被告之土
    木工程完工在94- 4-2，故原告水電之工程無逾期之問題：
  臺北市自來水處工程總隊之北市水工工字第09650792500號
    函載：「『物料倉庫新建工程』土木部分，承攬人昇邦營造
    股份有限公司…經查94年4月2日完工…」。準此，依被告主
    張原告之水電工程應在土木工程完工後15天內完工9，則原
    告之水電工程完工末日為94-4-17。經查依被告在調解程序
    之主張原告之水電工程在94-3-12已完工，故自無逾期可言
    ，被告主張逾期罰款顯無理由。
  依94059號調解成立書，昇邦公司主張：「系爭工程非可歸
    責於申請人之原因而延展工期…。」、「申請人 (即本件被
    告昇邦公司)主張…招標機關對於『施工規範』審查延誤、
    工安事故不可抗力因素停工、地坪點焊鋼筋網拆除重做、發
    電機測試期間應屬驗收階段、施工要逕最後施築項目，因雨
    天影響無法施工及農曆春節星期六日等六項原因，要求應延
    展或不計工期計276天…」。準此以觀，系爭工程延誤是出
    於被告土木工程之因，而非可歸責於原告所負責之水電工程
    ，故被告應自負其責，因此被告沒有對原告罰逾期違約金之
    餘地。特別應指出的是，依該調解書第3頁已認為原告所指
    之發電機工程於94年3月12日完工；至於「測試發電機效能
    」屬於驗收範圍，故該測試期間不能計入工期。上述調解紀
    錄並經被告簽認無訛。
  被告於其94-9-14調解申請書第6、7頁自承：「查本件工程
    依合約項目全數於94年3月12日完成，並通知相對人驗收，
    惟相對人以發電機組未經測試不准申報完工，隨即進行測試
    ，因測試結果因黑煙排放不符標準，由申請人進行調整及測
    試，直至94年4月2日經檢測後符合規範之規定後，相對人始
    准予申報完工。職此，工程是否全部完成，應就契約所定之
    項目及數量為認定之標準，是申請人通知相對人本件工程依
    契約所定內容全數於94年3月12日完成，相對人應即定期驗
    收，而驗收程序應先就契約所定項目承商是否全部施做完成
    為完工與否之認定標準，其次再查驗完成之工項是否存在瑕
    疵，若承商所完成之工項，其品質、功能與規範不符時，即
    令限期改善，本件工程契約第四章驗收規定亦是如此規定。
    準此，完工日期之認定，應以承商完成全部契約工項為完工
    日期，而非以瑕疵改善後，且經業主核准申報完工認定完工
    日期，是相對人以本件工程發電機組黑煙排放不符規定為由
    而拒絕為完工之驗收，顯然與上揭契約章節規定及工程慣例
    不符，因此，申請人既於94年3月12日完成全部契約所定項
    目及數量，本件完工日期應為94年3月12日，至申請人調整
    及改善發電機組黑煙排放規定之期間，係屬瑕疵改善期間，
    依約不列計工期。職此，自94年3月13日起至94年4月2日相
    對人認定核准申報完工之日止，計21天，即屬瑕疵改善期間
    ，不得列入工期，要堪認定」。
  依臺北市自來水事業處工程總隊93-11-4北市工工直字第
    69300110400號函，其說明被告逾93-9-30之竣工日，已屬逾
    期施作,顯見工程逾期之責在被告。
  發電機資料於94-3-22送審，自來水事業處工程總隊於94-3-
    25認可 。益證原告無逾期，被告應連帶給付系爭工程款。
(六)被告主張以違約金抵銷原告之請求不成立：
    縱使原告應支付違約金，被告所主張之違約金亦屬過高，而
    不符合公平正義，本件違約金應酌減至1元為適當。又因本
    件工程原告已完工，被告未因此受到損害，其所謂工程逾期
    ，乃其施工錯誤及發生工人墜落死亡之工安事故所致，其亦
    與原告之施工無關，故應再依民法第251條之規定，再減違
    約金；此時被告已無任何違約金可請求，故其主張抵銷自不
    成立。
(七)被告應付之工程款為2,915,188元：
  1.原告承包該工程之約定價為380萬元，另追加工程款為384,2
    80元，兩者總計為4,184,280元。對於上開工程款，由被告
    旭田公司付當中1,269,092元，尚有2,915,188元未付 (本項
    未付款就追加工程之384,280元全未付)；而該工程早於94-4
    -2經業主提報竣工審查，即於94-4-2前，原告負責施工部分
    均已完工，並也已驗收完成，現由業主自來水總隊使用中，
    依系爭合約(一)第五條及系爭合約(二)第四條第4款之約定，被
    告應負100 %之付款責任。被告迭經原告催告卻藉詞不付款
    ，顯已違約。
  2.關於遲滯起算日為94-8-19：
    查對於系爭工程款，原告於94-8-18以發票向被告請款，但
    被告拒絕付款並於95-12-5退回之，此有發票及退回信封為
    憑 。故關於延滯息自應自請款之翌日即94-8-19起算。
  3.工程圖說所示及系爭合約(一)、系爭合約(二)之工程契約所附之
    「工程估價單預算單」，追加工程 (即起訴狀附表一)所列
    八項工程並不在其內，故被告自應支付該工程追加款。
(八)聲明：被告應連帶給付原告工程款貳佰玖拾壹萬伍仟壹佰捌
    拾捌元，並自九十四年八月十九日起至清償日止，按年利百
    分之五計算利息。及願供擔保請准假執行。
二、被告答辯: 被告以下列情詞抗辯, 並聲明: 原告之訴駁回,
    如受不利判決願供擔保准免假執行之宣告。
(一)系爭工程係昇邦公司向自來水總隊承包, 嗣將部分工程分包
    予旭田公司, 再由旭田公司將系爭水電工程交由原告承攬,
    昇邦公司未與原告成立承攬關係。惟因台北市政府公共工程
    廠商分包管理要點之規定, 應將分包契約向自來水總隊報備
    , 昇邦公司為符規定, 方請原告配合製作系爭合約(二), 並無
    與原告成立承攬契約之合意, 此由系爭合約(二)第四條關於付
    款辦法, 係以基礎勘驗、主結構體完成、內部裝修、綠化等
    非屬水電工之工項為付款期間; 第廿二條亦約定本交易為附
    條件買賣等, 即可明瞭係配合業主之要求, 而臨時以其他工
    程合約略為修改而成。
(二)系爭水電工程已竣工, 但非原告完成, 其中發電機因無法通
    過測試,被告重裝,又原告未依約繳交合格證明文件。
  1.依系爭合約(一)第五條第一項第二款規定「請款: 乙方 (即本
    件原告)應依估驗計價金額, 付足工程或發票憑證, 連同當
    期試驗報告、材料出廠 (進口)證明等必要文件, 送交甲方
    (即本件被告旭田公司)工務所以辦理請款作業。倘乙方未能
    如期2提送上述請款資料時, 甲方工務所得拒絕辦理, 當期
    估驗計價作業延至下期辦理, 乙方不得異議。」本件原告於
    請款時, 除應檢附發票憑證外, 另應提出當期材料之試驗報
    告及出廠證明文件, 原告於系爭工程完工後半年之94.10.14
    函旭田公司時仍拒絕提供交付消防材料之相關文件, 足見原
    告遲延交付請款所需之文件, 原告應先備具上開必要文件而
    未備, 依民法第二六四條第一項但書規定, 不得主張同時履
    行抗辯。
  2.依系爭合約(一)第八條第一款及第九條第一項第一款之規定,
    原告應於營造土木完工後15日完成水電工程, 逾期應依業主
    即昇邦公司合約總價千分之三計付違約金。本件原告承作之
    消防及配電工程部分, 多次未能通過自來水總隊審查, 致延
    誤系爭工程完工期日, 導致昇邦公司遭罰逾期違約金, 依上
    開規定, 得向原告請求賠償。亦即本件營造土木部分於94.
    01.22隔間工已全數完成, 原告之工程應於94.02.06完工,
    惟系爭工程於94.04.12原告承作之柴油引擎發電機安裝始完
    工, 惟本件業主同意計算逾期違約至94.03.25止, 以每日違
    約金38,608元 (3,204,469/83=38,608),原告應給付1,814,
    576元 (38,608x47),並於此範圍內主張抵銷。
(三)追加工程部分:
  1.原告起訴狀附表一所載之追加工程, 項目一屬倉庫對面之辦
    公室之電源更新, 非系爭水電工程施工地點之範圍, 被告並
    未指示原告施作, 原告應向定作人請款, 與被告無涉; 項目
    三關於電信管線及接地工程, 屬建物工程完工所必需, 依系
    爭合約(一)第七條第三項規定, 即便圖說中未有註明, 原告仍
    應施作, 不得因此主張加價; 項目五關於消防簽證會勘, 屬
    總價承包之消防工程範圍, 此工程已包含在系爭水電工程內
    , 並無超出承包範圍,自不得另請求加工程款。
  2.又, 系爭工程係採總價承包方式承攬, 系爭合約(一)、(二)第三
    條定有明文。總承包係工程項目及收量係供參考用, 非為結
    算依據, 故工程完工時, 逕以合約之總金為總工程費之惟一
    標準, 故本件工程款總額為380萬元, 並無所謂追加工程部
    分,原告主張追加工程384,280元, 自屬無據。
(四)原告主張系爭水電工程於94.3.12完工, 依民法第127條規定
    , 付款請求權於二年間不行使而消滅, 故原告於96.3.15提
    起本件訴訟,已罹時效消滅,被告拒絕付款。
三、兩造不爭執事項:
(一)原告與旭田公司簽訂系爭合約(一) (本院卷一第12-47頁), 而
    系爭合約(二) (本院卷一第48-92頁)亦有昇邦公司之公司及負
    責人章 (本院卷一第55頁)。系爭兩份合約關於原告應施作
    之系爭水電工程內容同一 (參上開合約之預算單及本院卷三
    第166頁)。
(二)自來水總隊就承攬人昇邦公司於系爭工程之承攬經過 (本院
    卷二第1~2頁、卷三第36-37頁):
    1.開工日:93.04.12
    2.完工日:94.04.12
    3.修改柱頭:93.06.16-93.07.10
    4.勞災停工:93.08.07-93.10.06(文到後復工)
    5.驗收:95.05.10
    6.驗收完成:95.06.01
    7.逾期:83天
    8.逾期罰款:3,204,469元
(三)起訴狀附表一「追加工程附表」之項目二「物料倉庫新建工
    程-屋頂雨水管工程」、項目四「物料倉庫新建工程-浴廁修
    改新設殘障空間」等之追加不爭執 (本院卷一第10~11頁、
    卷三第193頁)。且兩造就起訴狀附表一所列之工程已施作等
    情, 均自認在卷 (本院卷三第166頁反面)。
(四)自來水總隊於初驗時發現多項缺失, 包括配電工程應補送緊
    急發電機排煙測合格資料, 並有自來水總隊函及初驗紀錄卷
    內可據(本院卷三第18-19頁)。
參、法院得心證之理由:
    原告主張被告旭田公司、昇邦公司分別與原告簽訂系爭合約
    (一)、系爭合約(二), 由原告負責系爭水電工程, 工程款為380
    萬元, 另追加工程款為384,280元, 總計為4,184,280元,旭
    田公司已給付1,269,092元, 尚積欠2,915,188元未付。被告
    對該工程之付款係基於對同一債務負全部付款責任, 屬不真
    正連帶債務, 被告自應負連帶給付責任等語; 被告則以前開
    情詞置辯。兩造主張之爭點如下:
    (一)原告與昇邦公司之系爭合約(二)之法律關係如何? 昇邦公司
      應否負不真正連帶責任?
    (二)原告就系爭水電工程有無遲延完工? 如有, 遲延天數? 被
      告以遲延之罰款主張抵銷有無理由?
    (三)系爭水電工程款之請求權是否已罹於時效?
    (四)追加工程之請求付款有無理由?
    (五)原告以被告未給付工程款主張文件給付之同時履行抗辯權
      , 有無理由?
    茲就兩造爭點,論證如下:
一、原告與昇邦公司間簽訂系爭合約(二)之法律關係:
(一)按民法第87條第一項明定: 表意人與相對人通謀而為虛偽意
    思表示者，其意思表示無效。但不得以其無效對抗善意第三
    人。同條第二項另規定: 虛偽意思表示，隱藏他項法律行為
    者，適用關於該項法律行為之規定。
(二)經查: 系爭水電工程雖有系爭合約(一)、(二)兩份不同之契約,
    但原告施作之內容同一, 業如前述, 則系爭合約(二)之法律關
    係如何? 查: 本件原告與旭田公司簽訂系爭合約(一)施作系爭
    水電工程, 總價金380萬元, 旭田公司為系爭水電工程之定
    作人, 惟同一系爭水電工程原告又與昇邦公司簽訂系爭合約
    (二), 由原告施作同一系爭水電工程, 總價金亦為380萬元,
    因昇邦公司為自來水總隊就系爭工程之總承攬人, 旭田公司
    為系爭工程之分包承攬人, 旭田公司又將自昇邦公司所承攬
    工程中之系爭水電工程發包與原告施作, 由系爭工程之發包
    及分包等程序, 原告與昇邦公司並無直接就系爭水電工程再
    簽訂承攬契約之必要, 亦即系爭水電工程無須重複施作, 亦
    無庸給付兩次相同之380萬元, 應係單一定作人及承攬人即
    可就緒, 則昇邦公司與原告間簽訂之系爭合約(二)應屬通謀虛
    偽意思表示, 再由系爭合約(二)第四條關於付款辦法, 係以基
    礎勘驗、主結構體完成、內部裝修、綠化等非屬水電工之工
    項為付款期間; 第廿二條亦約定本交易為附條件買賣等, 與
    系爭水電工程之承攬無關, 亦可輔證。故實際上原告係為旭
    田公司施作系爭水電工程, 並非為昇邦公司施作, 應屬明確
    ; 至於旭田公司與昇邦公司間就系爭水電工程如何約定, 與
    原告與旭田公司之系爭合約(一)不生影響, 此外, 原告又未為
    舉證與昇邦公司間有何種隱藏行為之存在, 堪認系爭合約(二)
    無效。
(三)原告雖提出前揭最高法院之判例及系爭合約(二), 以被告昇邦
    公司為契約當事人, 發票是開給昇邦公司, 施工、品質、安
    衛計劃書亦是提給昇邦公司、93-12-31第一次請款發票亦是
    開給昇邦公司, 主張昇邦公司應負不真正連帶債務云云, 然
    判例所指係有效契約之當事人責任, 與本件無涉, 而系爭合
    約(二)固有被告昇邦公司之簽署, 同前所述, 然既無效, 自不
    得以發票、施工、品質、安衛計劃書等發予昇邦公司, 即謂
    昇邦公司應負不真正連帶責任, 從而原告請求被告昇邦公司
    應為不真正之連帶給付, 即失所據。
二、系爭水電工程有無遲延完工及被告之抵銷有無理由? 付款請
    求權有無罹於時效?
    原告主張系爭水電工程如期完工, 為被告所否認。是否已如
    期完工或遲延, 分析如下:
(一)按系爭合約(一)第八條第一款規定: 營造土木完工後15天水電
    完工 (不含台電、自來水、電信手續)。又同合約第九條:
    「逾期損失: 乙方 (即原告)如有不依照合約規定施工時,致
    使工程全案進度受阻, 抑或施工期間消極怠工, 斷續施工,
    經由甲方 (即旭田公司)催告無效, 造成甲方全案嚴重損失
    時, 甲方得依業主求償標準請求賠償之責, 乙方不得異議。
    1.乙方於約定日期仍未完工, 依照日曆天數計算, 每逾期一
    日應賠償甲方合約總價千分之三之違約金, 付款票期並順延
    一個月, 以此類推。乙方不得異議。」 (本院卷一第14頁)
(二)經查：
    關於系爭工程, 依昇邦公司與自來水總隊之契約, 應於開工
    後120天完工, 期中因颱風及中秋節展延三天, 應完工日為
    93.9.30,惟實際核定之完工日為94.4.2,逾期184日, 然因施
    工規範送審之延滯、天候、節慶、勞災、以及發電機測試期
    間扣除等諸多因素, 應扣除工期96日等事實, 兩方並無疑義
    , 並有台北市政府採購申訴審議委員會之調解書 (簡稱系爭
    調解書)在卷可據 (詳本院卷123頁反面至第124頁), 堪以採
    信。換言之, 昇邦公司就系爭工程逾期完工之天數為88日
    (184-96=88),就此88天之遲延責任, 原告就系爭水電工程,
    有無歸屬原告應負之遲延責任, 涉及之爭點在於: (一)施工期
    間之停工, 包括放樣錯誤之重建與勞安事故之勒令停工是否
    可歸責於原告, 另外,因天候與假期之無法施工之日數計算;
    以及(二)原告有無逾越系爭合約(一)之完工期限等爭議。查:
  1.系爭工程於開工後 (93.4.12)因放樣錯誤, 自93.6.16至同
    年7.10為修改柱頭打掉重建, 此段期間之延誤與原告無關,
    因該等工程涉及測量放樣、柱位放樣、柱位之整地、柱頭之
    開挖、柱位之清理、抽水、柱筋綁紮、灌漿、及柱頭之修改
    等工程, 並非原告之水電工程範圍, 此參施工日報表即明 (
    本院卷二第301、304~305、310、313~323、327~328、330~
    343、346、359~361頁)，被告辯稱因原告之歸責事由，遲誤
    澆溉混凝土云云，並非可採；又，系爭工程因未妥設安全設
    施, 致勞工發生墜落致死之職業災害之可歸責於被告之事由
    , 經行政院勞工委員會北區勞動檢查所通知就鋼構作業部分
    自93.8.7勒令停工, 至同年10月6日始發文通知於文到後復
    工, 同日原告就系爭水電工程即有施工等情, 為兩造不爭執
    , 並有自來水總隊之函及施工日報表附卷可稽 (本院卷二第
    1~2頁、第187頁)可稽, 故原告就此勞災部分之停工計63日
    (本院卷三第123頁反面、證物卷第4頁), 亦不負遲誤責任。
    此兩段可歸責被告事由致原告無法施工之期間合計為88日 (
    計算式為:93.6.16~93.7.10+63 天=88日)。
  2.上開勞災所致勒令停工期間之63日, 經由台北市政採購申訴
    審議委員會調解成立, 認為昇邦公司難辭其咎, 但受害人亦
    有歸責事由, 故給予昇邦公司15日之工期 (本院卷三第124
    頁、證物卷第5頁), 換言之, 昇邦公司豁免15日之遲延責任
    。而上揭柱頭重建之工期, 昇邦公司並未聲請調解。則昇邦
    公司就系爭工程之遲延為88天 (惟自來水總隊只對昇邦公司
    請求83天的遲延違約金給付, 參本院卷二第2頁、卷三第37
    頁), 如上所述, 可歸責於昇邦公司之遲延者, 計有73天(88
     -15=73),此73日為不可歸責於原告之遲延, 原告就此部分,
    自不負遲延責任。故系爭工程之施工期限至94.3.18日,均非
    屬原告之遲延責任 (計算如下: 視為工期之96天+可歸責於
    昇邦公司之遲延73日=169日, 以系爭工程預定完工期日93.
    9.30為準, 計算169日)
  3.再者, 依系爭合約(一)第八條第一項第一款規定: 營造土木完
    工後15天水電完工 (本院卷一第14頁), 被告聲稱系爭工程
    於94.1.22土木工程即完工, 原告應在同年2月6日完成系爭
    水電工程等語, 依卷內之施工日報表, 確實於94.1.22仍有
    隔間木工之施作 (本院卷二第79頁), 翌日後雖有零星之雜
    工、鐵工、鷹架工、油漆工、水泥工等工程, 均屬系爭工程
    最後之裝修、清理 (參本院卷二第9~78頁), 然均不影響系
    爭水電工程之進展, 於93.3.6雖有OA傢俱之安裝 (本院卷二
    第36頁), 亦未必有水電管線鋪設之必要, 固堪認土木工程
    在94.1.22完工, 原告主張直至94. 4.2仍有土木工程施作,
    原告未逾期完工云云, 要非可採; 惟系爭工程之工項繁多,
    系爭水電工程僅其之一, 因可歸責昇邦公司之事由, 致整體
    工程延宕, 系爭水電工程之進度亦受波及, 原告之責任不應
    大於昇邦公司, 既不可歸責原告之遲延責延至上述94.3.18,
    而系爭工程之最後工項為原告施作之柴油發電機, 原告於
    94.4.2始就其施作之柴油發電機部分完工, 自有逾期。至於
    昇邦公司與旭田公司之遲延責任, 與系爭合約(一)無涉, 故昇
    邦公司如何向旭田公司請求因遲延完工之違約金, 並不影響
    系爭合約(一)關於原告遲延責任及賠償金額之認定。
  4.柴油發電機安裝部分: 系爭水電工程之最後工項, 應核備文
    件後施工, 原告未提資料核備即自行安裝, 程序上固有可議
    , 但嗣後已補送資料核備, 自資料送審94.03.25至測試完成
    之94.04.02等9天, 應計入工期等情, 有送審函、核備函及
    系爭調解書附卷可憑 (本院卷三第81、87-88頁), 足以採信
    。原告雖以94.3.12業已安裝柴油發電機, 並無逾期完工云
    云置辯, 惟柴油發電機須備契約所要求文件, 核備後施工,
    原告未齊備文件為其所是認, 自應於94.3.25資料完備時,始
    為完工, 已逾時完工六天 (即昇邦公司歸責日屆至之翌日
    94.3.19至94.3.24合計6日), 此部分依系爭合約(一)第九條第
    一項第一款, 逾期每日按合約總價千分之三給付違約金合計
    68400(3,800,000x3/1000x6=68400),被告就此部分主張抵銷
    , 即屬有據。原告另主張被告之違約金請求權已罹時效消滅
    , 不得抵銷云云, 按二人互負債務，而其給付種類相同，並
    均屆清償期者，各得以其債務，與他方之債務，互為抵銷；
    債之請求權雖經時效而消滅，如在時效未完成前，其債務已
    適於抵銷者，亦得為抵銷。民法第三百三十四條、第三百三
    十七條定有明文。本件被告之違約金請求權與原告之工程款
    請求權, 於系爭工程完工後, 時效完成前, 均已存在, 又均
    屬金錢給付之請求, 適於抵銷, 原告主張不得抵銷云云,於
    法不合, 並不可取。又, 被告辯稱於系爭水電工程原告主張
    係94.3.12完工, 則原告於96.3.15始提起本件訴訟, 依民法
    第127條規定, 付款請求權已罹於時效云云, 惟查系爭水電
    工程係94.4.2完工, 詳述於前, 原告於96.3.15提起本件訴
    訟請求被告旭田公司付款, 並未罹於時效, 被告所辯, 要無
    可採。至於, 自來水總隊函以施工日報表附件 (本院卷三第
    69-70頁)稱系爭工程之土木部分於94.04.2完工, 應指系爭
    工程整體於該日完工, 當然包括土木部分, 系爭水電工程亦
    然, 此由上揭相關日報表之每日工作之項目以觀, 土木部分
    實際於94.4.2之前早已完工, 均詳前述, 附予明。故原告
    稱94.4.2仍有土木工程之施作, 系爭水電工程應至94.4.17
    後,始逾期云云,洵非有據。
三、追加工程款部分:
    原告主張起訴狀附表一之工程項目, 非系爭水電工程範圍內
    , 屬追加工程, 被告應另給付該追加工程之款項。惟被告則
    以: 該附表一之項目一屬倉庫對面之辦公室之電源更新, 非
    系爭水電工程施工地點之範圍, 被告並未指示原告施作, 原
    告應向定作人請款, 與被告無涉; 項目三關於電信管線及接
    地工程, 屬建物工程完工所必需, 依系爭合約(一)第七條第三
    項規定, 即便圖說中未有註明, 原告仍應施作, 不得因此主
    張加價; 項目五關於消防簽證會勘, 屬總價承包之消防工程
    範圍, 此工程已包含在系爭水電工程內, 並無超出承包範圍
    , 自不得另請求加工程款, 及系爭水電工程係採總價承包方
    式承攬, 工程完工時, 逕以合約之總金為總工程費之惟一標
    準, 並無所謂追加工程部分云云答辯。經查: 兩造就起訴狀
    附表一所載追加工程部分, 業已完工之事實,兩造並無爭執
    (本院卷三第166頁反面), 堪以認定; 又, 被告起訴狀附表
    一之項目二「物料倉庫新建工程-屋頂雨水管工程」、項目
    四「物料倉庫新建工程-浴廁修改新設殘障空間」等之追加
    不爭執 (本院卷一第10~11頁、卷三第193頁), 此兩項為追
    加工程, 足可認定; 追加工程既存在, 被告復提出總價承包
    , 不能請款云云之抗辯, 然: 依系爭合約(一)之本旨, 應指在
    原契約就系爭水電工程施工範圍內之必要工程, 於未變更設
    計之前提下, 總工程價款為380萬元, 不另追加、減縮, 但
    原設計有變更或逾越施工必要範圍者, 自有追加、減縮工程
    款之必要, 而系爭水電工程並無變更設計, 為雙方自認於卷
    ( 本院卷三第166頁), 而被告就原告主張追加工程之項目
    二、四並無爭議, 足認確有追加工程乙事, 則總價承包之說
    , 要非可採, 而原告就有關追加工程部分亦已完工, 則被告
    上開辯詞認為非原告施作或非追加工程者, 屬有利於被告之
    事實, 應由被告負舉證責任, 惟被告未能舉證以實其說, 自
    難認所辯屬實, 從而原告以其施作完成, 請求該等工程之款
    項384280元, 自屬有據, 應准許之。
四、同時履行抗辯部分:
    原告請求被告給付上開工程款, 被告則以請款所需文件未齊
    備而主張同時履行抗辯, 並認為原告有先給付之義務, 原告
    不得為同時履行之抗辯云云。經查:
(一)依系爭合約(一)關於付款流程規定於第五條第一項: 估驗:
    本工程依業主階段估驗計價, 乙方 (指原告)應於每次估驗
    前備妥請款數量資料, 會請甲方 (指被告旭田公司)工務所
    辦理估驗計價, 逾期未提送順延一期估驗, 乙方不得異議。
    請款: 乙方應依估驗計價金額, 付足工程或工資發票憑證
    , 連同當期試驗報告、材料出廠 (進口)證明等必要文件,
    送交甲方工務所據以辦理請款作業。倘乙方未能如期提送上
    述請款資料時, 甲方工務所得拒絕辦理, 當期估驗計價作業
    至下期辦理, 乙方不得異議。付款:.. 每期計價付款90%,
    10%為保留款, 待驗收後一次付清。(本院卷一第13頁)。依
    此規定, 所指文件，係工程款請款之計價數量表、發票、材
    料試驗報告及材料出廠 (進口)證明，此等文件原告業已提
    出在卷 (本院卷一第93~100、106頁), 並有自來水總隊之備
    查函卷內可證 (本院卷三第8頁), 非不可採; 又, 工程款是
    按期給付，即依「業主階段估驗計價，乙方應予每次估驗前
    備妥請款數量資料，會請甲方工務所辦理估驗計價…」。依
    工程日報表，94-1-3自來水總隊與昇邦公司間已辦妥第4期
    估驗款 (本院卷二第97頁)，按上開約定，被告旭田公司應
    支付第4期款給原告, 縱當期有諸多原因未付款, 惟原告已
    於94-4-2完工，同前所述, 至遲應於94-4-2給付全部工程款
    之90 %，於95-6-1驗收完畢，應付清其餘之10 %尾款。
(二)被告直到94-4-2止只付1,269,092元, 實際上系爭水電工程
    迄今亦僅付1,269,092元 (本院卷三第165頁反面)之事實為
    兩造所不爭。既系爭水電工程之付款模式為按期依進度估驗
    , 於估驗後檢具前述文件請求付款, 文件未備僅原告喪失請
    求當期款之利益, 當期款延後下期再請領, 揆前揭系爭合約
    (一)第五條自明, 並非被告旭田公司即得拒絕付款。再者, 相
    關必要文件, 並非純屬原告請款之用, 有些係配合業主即自
    來水總隊施工送審之用, 非關被告旭田公司之付款, 有前述
    送審備查函, 以及柴油發電機文件 (本院卷三第87~88頁)等
    , 堪以證實, 被告旭田公司以施工所需無關付款必要之文件
    , 主張同時履行抗辯, 即非有理。況本件相關水電、消防、
    發電機等工程均已完成，則相關被告所指之文件交付無礙工
    程之竣工，定作人即自來水總隊亦已備查系爭水電工程之送
    審文件, 並驗收完成, 該等文件自來水總隊既備查在案, 原
    告有無提供相同之文件予被告, 均無阻系爭水電工程之完工
    , 系爭水電工程業已竣工, 原告之契約主要義務業已履行,
    並提出工程款請款之計價數量表、發票、材料試驗報告及材
    料出廠 (進口)證明等請款必要文件, 請求付款, 即屬有據,
    被告於原告完工驗收後, 以仍未交付必要文件為由, 主張同
    時履行抗辯, 拒絕付款, 洵非有理。
(三)末查: 原告何時請求被告旭田公司付款? 原告主張94.8.19,
    並提出當日之發票 (本院卷一第106頁), 惟未檢具該發票送
    達被告之證明, 且該發票系寄發予昇邦公司 (本院卷三第
    165頁反面), 原告請求被告旭田公司自該日起計算利息, 即
    有未合, 按卷證內資料, 該發票於95.12.5日由旭田公司寄
    回原告乙情 (參本院卷一第106頁), 被告並未否認 (本院卷
    三第165頁), 則被告旭田公司最遲應於95.12.5知悉原告付
    款請求, 原告應於95.12.5即已備齊請款之發票, 請求付款
    及自是日起計息, 即無不合。
五、綜上所述, 原告依系爭合約(一)請求被告旭田公司給付工程款
    2,846,788元 (工程總價380萬元+追加工程款384,280元-已
    付1,269,092元-遲延違約金68400元=2,846,788元)及自95年
    12月5日起至清償日止, 按年息百分之五計算之利息為有理
    由,應予准許,逾此範圍之請求為無理由,應予駁回。
六、兩造陳明願供擔保，聲請宣告假執行或免為假執行，經核原
    告勝訴部分，合於法律規定，爰分別酌定相當之擔保金額宣
    告之；原告其餘假執行之聲請，因訴之駁回而失所依據，不
    予准許。原告陳明願供擔保，聲請宣告假執行，核無不合，
    爰酌定相當擔保金額准許之。
七、因本案事證已臻明確，兩造其餘主張陳述及所提之證據，均
    不影響本判決之論斷, 毋庸再予審酌，附此敘明。
八、結論：原告之訴為一部有理由、一部無理由，依民事訴訟法
    第79 條判決如主文。
中    華    民    國    97    年    12    月    31    日
                  民事第四庭    法  官  周祖民
以上正本係照原本作成
如對本判決上訴，須於判決送達後20日內向本院提出上訴狀
中    華    民    國    97    年    12    月    31    日
                                書記官  黃瓊玉


司法院資訊處製作；財團法人民間司法改革基金會備份。
